臺灣高等法院民事判決
110年度上字第528號
上  訴  人  呂王市  
            呂美玲  
兼  共  同
訴訟代理人  呂柏辰（原名呂献章）

上  訴  人  呂順發  

兼  上一人
訴訟代理人  王呂美惠

上  訴  人  呂健榮  


被  上訴人  呂順良  

訴訟代理人  袁大為律師
            林明賢律師
上列當事人間請求返還不當得利事件，上訴人對於中華民國109
年12月29日臺灣士林地方法院108年度訴字第14號第一審判決提
起上訴，被上訴人並為訴之追加，本院於110年11月10日言詞辯
論終結，判決如下：
    主      文
一、原判決關於命上訴人給付超過後開第二項部分，及該部分假
    執行之宣告，暨訴訟費用之裁判均廢棄。
二、呂王市、呂柏辰、呂順發、呂美玲、王呂美惠應各給付呂順
    良新臺幣伍拾壹萬陸仟參佰伍拾壹元，及均自民國一○九年
    十一月二十五日起至清償日止，按年息百分之五計算之利息
    。　
三、其餘上訴駁回。
四、呂健榮應給付被上訴人新臺幣伍拾壹萬陸仟貳佰陸拾肆元，
    及自民國一一○年九月六日起至清償日止，按年息百分之五
    計算之利息。
五、其餘追加之訴駁回。　　
六、第一、二審本訴訴訟費用由呂王市、呂柏辰、呂順發、呂美
    玲、王呂美惠各負擔五分之一。追加之訴訴訟費用由呂健榮
    負擔。
    事實及理由
壹、程序方面：
一、按訴訟標的對於共同訴訟之各人必須合一確定者，共同訴訟
    人中一人之行為有利益於共同訴訟人者，其效力及於全體；
    不利益者，對於全體不生效力，民事訴訟法第56條第1項第1
    款定有明文。查被上訴人主張兩造均為被繼承人呂雨亭之繼
    承人，伊與呂雨亭前於民國84年11月17日簽訂協議書（下稱
    系爭協議書），呂雨亭於93年1月25日死亡後，應由呂雨亭
    之其餘繼承人即上訴人履行呂雨亭依系爭協議書所負將新北
    市○○區○○段000地號土地（重測前：新北市○○區○○○段000○0
    地號，下稱系爭土地）所有權移轉予伊之義務，故本於民法
    繼承關係及系爭協議書之約定，先位依民法第410條、第226
    條第1項規定，請求上訴人為連帶給付，上訴人中並提出非
    基於個人關係之抗辯，依民法第275條規定，其訴訟標的對
    於呂雨亭之全體繼承人即上訴人必須合一確定，故原審判決
    後，雖僅上訴人呂王市、呂柏辰、呂順發、呂美玲、王呂美
    惠等5人（下稱呂王市等5人）提起上訴，惟此上訴行為係有
    利於同造之全體共同訴訟人，依上開規定，效力應及於同造
    之全體共同訴訟人，是呂健榮雖未據上訴，仍應視為上訴人
    ，爰併列其為上訴人。
二、按在第二審為訴之變更或追加，非經他造同意，不得為之，
    但請求之基礎事實同一者、不甚礙被告之防禦及訴訟之終結
    者，不在此限，民事訴訟法第446條第1項但書、第255條第1
    項第2款、第7款分別定有明文。查被上訴人在原審主張上訴
    人繼承呂雨亭之系爭土地所有權後，先後將系爭土地應有部
    分各1/7移轉登記予第三人，致其等依繼承關係所負移轉系
    爭土地予伊之義務陷於給付不能，故就呂王市等5人移轉系
    爭土地應有部分合計5/7予訴外人呂永炳之行為，依民法第4
    10條、第226條第1項規定，先位請求上訴人按上開應有部分
    之市價連帶負損害賠償責任，或依民法第179條規定，備位
    請求呂王市等5人各自返還所受領出售上開應有部分價金之
    不當得利。上訴後，被上訴人主張伊漏未就呂健榮移轉系爭
    土地應有部分1/7予訴外人邱仕立部分，請求上訴人負連帶
    損害賠償責任，或由呂健榮返還所受領出售上開應有部分價
    金之不當得利，乃追加先位請求上訴人應再連帶給付新臺幣
    （下同）51萬6,264元本息，備位請求呂健榮返還20萬元本
    息。核被上訴人對上訴人上開追加先位聲明，及對呂健榮追
    加備位聲明部分，均係基於系爭協議書同一基礎事實為訴之
    追加，且不甚礙上訴人之防禦及訴訟之終結，尚屬無礙，應
    予准許。呂王市等5人抗辯：被上訴人於第二審為訴之追加
    ，影響其審級利益，應予駁回云云，尚不足採。
三、上訴人呂健榮（下稱呂健榮）經合法通知未於言詞辯論期日
    到場，核無民事訴訟法第386條所列各款情形，爰依被上訴
    人之聲請，由其一造辯論而為判決。
貳、實體方面：
一、被上訴人主張：伊與父親呂雨亭於民國84年11月17日簽訂系
    爭協議書，約定由呂雨亭將原登記在其名下之系爭土地贈與
    伊為長孫業。呂雨亭於93年1月25日死亡，兩造為呂雨亭之
    全體繼承人，上訴人依民法繼承關係，負有依系爭協議書移
    轉系爭土地所有權予伊之義務。詎呂健榮竟於97年12月5日
    ，將繼承之系爭土地應有部分1/7以20萬元價格出售予邱仕
    立；且伊於99年8月18日另案(案號：原法院99年度重訴字第
    353號)向呂王市等5人請求移轉系爭土地應有部分各1/7，呂
    王市等5人卻於該案訴訟進行中之101年12月31日，各以25萬
    元價格將各自繼承之系爭土地應有部分1/7（合計5/7）移轉
    予呂永炳，而邱仕立及呂永炳已分別善意取得系爭土地應有
    部分1/7、5/7，致伊無法取得上開應有部分，應可歸責於上
    訴人致給付不能，爰先位依民法繼承關係、第410條、第226
    條第1項規定，請求上訴人就上開呂王市等5人出售之應有部
    分5/7，按市價連帶賠償258萬2千元及如原審附表所示起算
    日之遲延利息，並於二審追加請求上訴人就上開呂健榮出售
    之應有部分1/7，按市價連帶賠償51萬6,264元。又上訴人均
    無法律上原因，卻受領應歸屬伊之系爭土地出賣價金，亦應
    各負返還不當得利之責，爰備位依民法第179條規定，請求
    呂王市等5人各自返還所受領出賣系爭土地應有部分各1/7之
    價金25萬元之不當得利，並於二審備位追加請求呂健榮返還
    所受領出賣系爭土地應有部分1/7之價金20萬元之不當得利
    。原審就上開請求被上訴人連帶賠償258萬2千元本息之先位
    之訴部分，為上訴人敗訴之判決，上訴人不服，提起上訴。
    被上訴人於第二審為訴之追加，先位聲明：上訴人應再連帶
    給付51萬6,264元，及自民事答辯㈠狀暨追加聲明狀送達翌日
    起至清償日止，按年息5％計算之利息。備位聲明：呂健榮應
    給付20萬元，及自110年9月10日準備程序筆錄送達翌日起至
    清償日止，按年息5％計算之利息。並答辯聲明：上訴駁回。
    （至被上訴人逾此部分之其他利息請求，經原審駁回，未據
    被上訴人聲明不服，非本院審理範圍）
二、上訴人部分：
　㈠呂王市等5人則以：系爭協議書記載呂雨亭將系爭土地給與被
    上訴人為「長孫業」等語，屬為履行道德上義務而為之贈與
    ，縱伊將系爭土地應有部分出售他人，依民法第409條規定
    ，被上訴人僅得請求賠償呂雨亭贈與時贈與物（即系爭土地
    ）之價額，不得請求遲延利息或其他不履行之損害賠償。兩
    造就呂雨亭之遺產已完成分割，就系爭土地已辦理繼承登記
    ，並登記應有部分各為1/7，故伊等無庸負連帶賠償責任。
    又系爭協議書係於84年11月17日簽訂，應於次日起算贈與契
    約或無名契約之15年請求權時效，至99年屆滿，被上訴人竟
    遲於107年10月22日始提起本件訴訟，依民法第125條規定，
    其請求權已罹於時效而消滅。再者，呂雨亭曾於79年2月21
    日與訴外人施秋冬、郭月霞（下稱施秋冬2人）簽訂共同出
    資契約書（下稱系爭合資契約），約定3人合資購買坐落（
    改制前）臺北縣○○鎮○○○段○○○○段000○000○000○000○00000○0
    00地號等6筆土地（下稱系爭淡水土地），並借名登記在施
    秋冬名下，系爭淡水土地於呂雨亭死亡後，應由兩造共同繼
    承其權利；嗣施秋冬於101年出售系爭淡水土地得款600萬元
    ，呂雨亭依系爭合資契約得受領其中3分之1價金（即200萬
    元，下稱系爭價金）之債權應由兩造繼承，被上訴人竟單獨
    向施秋冬受領系爭價金，是被上訴人就超出其應繼分1/7受
    領金額部分，應返還予呂雨亭之其餘繼承人各28萬5,714元
    （計算式：200萬元÷7，元以下四捨五入），故伊等對被上
    訴人有民法第177條（享有無因管理所得利益）、第179條（
    不當得利）或第184條（侵權行為損害賠償）之請求權，爰
    主張以上開債權抵銷被上訴人之請求等語，資為抗辯。上訴
    聲明：㈠原判決不利於上訴人部分廢棄；㈡上開廢棄部分，被
    上訴人在第一審之訴及假執行之聲請均駁回。就追加之訴部
    分答辯聲明：追加之訴駁回。
　㈡呂健榮未於言詞辯論期日到場，亦未提出書面作何聲明或陳
    述。　　
三、兩造不爭執事項（見本院卷第360、361頁，並由本院依相關
    卷證為部分文字修正）：
  ㈠系爭土地原為被繼承人呂雨亭所有，呂雨亭已於93年1月25日
    死亡。呂王市為呂雨亭之再婚配偶，其餘上訴人及被上訴人
    均為呂雨亭之子女，被上訴人為長子。
　㈡兩造均為呂雨亭之繼承人，業於97年9月25日就呂雨亭所遺本
    院卷第254至257頁（新北市淡水地政事務所110年9月3日新
    北淡地籍字第1106042756號函檢附97年淡地登字第16630號
    登記申請書）所示不動產（包含系爭土地），辦理繼承登記
    ；並登記系爭土地為兩造共有，應有部分各1/7。
  ㈢呂健榮於97年12月16日以買賣為原因，將其所繼承系爭土地
    應有部分1/7，移轉登記予訴外人邱仕立。
  ㈣呂王市等5人於101年12月31日以買賣為原因，將其等所繼承
    系爭土地應有部分各1/7（合計5/7），移轉登記予訴外人呂
    永炳。
  ㈤呂雨亭與被上訴人於84年11月17日簽訂協議書，其中第1條約
    定：「呂雨亭願將坐落於水碓子地號貳陸零之參（即系爭土
    地），面積零貳公畝肆陸平方公尺之土地，給予呂順良為長
    孫業」。
  ㈥呂雨亭曾於79年2月21日與施秋冬2人簽訂系爭合資契約，約
    定共同購買系爭淡水土地，並借名登記在施秋冬名下。呂雨
    亭於93年1月25日死亡後，其就系爭淡水土地之權利應由兩
    造共同繼承。施秋冬於101年間出售系爭淡水土地，得款600
    萬元，依系爭合資契約之約定，呂雨亭可分得其中1/3即系
    爭價金200萬元；嗣施秋冬將系爭價金給付予被上訴人。　
　上開事實為兩造所不爭（見本院卷第360、361頁），並有戶籍
  謄本、繼承系統表、系爭土地登記謄本、異動索引、上開繼承
  登記申辦資料、系爭協議書、系爭合資契約、系爭淡水土地所
  有權狀、土地買賣所有權移轉契約書、登記謄本、異動索引、
  土地買賣契約書、交款備忘錄、結算資料等在卷可稽（見原審
  調字卷第34至39頁；原審訴字卷第24至35、63至158、193至20
  6、440至446頁；本院卷第247至294頁），是上開事實均堪認
  定。　
四、本院判斷：
　㈠上訴人均負有移轉系爭土地應有部分各1/7予被上訴人之義務
    ：
　⒈呂健榮部分：
　　上訴人主張：系爭土地原為呂雨亭所有，兩造均為呂雨亭之
    繼承人。伊為呂雨亭之長子，於伊祖父呂有生過世時，依台
    灣習俗，伊享有一份繼承權，即長孫業，惟當時呂雨亭並未
    將伊所受之遺產移轉登記予伊。呂雨亭與伊於84年11月17日
    簽訂協議書，約定將系爭土地贈與、移轉登記予伊，是依民
    法繼承關係，呂健榮負有移轉系爭土地應有部分1/7予伊之
    義務等語，業據提出系爭土地登記謄本、戶籍謄本、繼承系
    統表、系爭協議書等為證（見原審調字卷第34至39頁；原法
    院99年度士調字第175號卷〈下稱175號卷〉第10至22頁），並
    經本院調閱原法院99年度重訴字第353號〈下稱353號〉、本院
    102年度重上更一字第83號、最高法院103年度台上字第82號
    土地所有權移轉登記事件（下稱另案移轉登記事件）卷核閱
    無誤。觀之系爭協議書記載：「立協議書人呂雨亭、呂順良
    經雙方達成協議如下：一、呂雨亭願將坐落於水碓子地號貳
    陸零之叁（即系爭土地），面積零貳公畝肆陸平方公尺之土
    地，給予呂順良為長孫業。」(見175號卷第11頁；353號卷
    第83頁)；且書寫系爭協議書之證人李人師於另案移轉登記
    事件中具結證稱：呂雨亭之父親有6個兒子、3個女兒，呂雨
    亭有4個兒子、2個女兒，被上訴人是老大，也是長孫，依照
    本省風俗習慣，呂雨亭父親之遺產除了分給6個兒子外，長
    孫也有1份，就是長孫地，但當時被上訴人年紀還小，所以
    被上訴人的那份也登記在呂雨亭名下；被上訴人長大後因為
    該份遺產常與呂雨亭吵架，所以呂雨亭之母親也就是被上訴
    人之祖母，就在84年11月17日系爭協議書訂立之前4、5天來
    找伊，問伊能不能幫忙解決這件事，被上訴人已經長大，該
    給被上訴人的就要給被上訴人，所以希望伊幫忙將雙方意思
    寫成書面；伊是當天現場聽呂雨亭及被上訴人講的意思寫出
    系爭協議書；協議書第1點是指呂雨亭願意將登記在他名下
    ，但應該給被上訴人之長孫地給被上訴人等語（見353號卷
    第105頁及背面），足徵系爭土地原為呂雨亭之父擬給與長
    孫即上訴人，斯時因上訴人年紀尚小，故登記在呂雨亭的名
    下，呂雨亭以系爭協議書同意將登記在其名下之系爭土地移
    轉登記予上訴人之事實，可以確定。是被上訴人主張，依系
    爭協議書及民法繼承法律關係，呂健榮負有移轉系爭土地應
    有部分1/7予伊之義務，應屬有據。
　⒉呂王市等5人部分：
　　按除別有規定外，確定之終局判決就經裁判之訴訟標的，有
    既判力，民事訴訟法第400條第1項定有明文。查被上訴人前
    就呂王市等5人繼承自呂雨亭之系爭土地應有部分各1/7，請
    求呂王市等5人將之移轉登記予伊，經本院102年度重上更一
    字第83號民事判決認定被上訴人得本於系爭協議書及民法繼
    承法律關係為請求，判命呂王市等5人應將系爭土地應有部
    分各1/7移轉登記予被上訴人，呂王市等5人不服提起上訴後
    ，最高法院以103年度台上字第82號民事裁定駁回上訴確定
    ，業經本院調閱另案移轉登記事件歷審卷查明在案。是依民
    事訴訟法第400條第1項規定，本件被上訴人主張呂王市等5
    人依民法繼承關係及系爭協議書之約定，負有移轉系爭土地
    應有部分各1/7予伊之義務，已為另案移轉登記事件相同訴
    訟標的之既判力所及，當屬可取。
  ㈡被上訴人得依民法第226條第1項規定，請求上訴人負給付不
    能之損害賠償責任，但上訴人無庸負連帶給付責任：
  ⒈按因可歸責於債務人之事由，致給付不能者，債權人得請求
    損害賠償，民法第226條第1項定有明文。查呂健榮於97年12
    月16日以買賣為原因，將其所繼承系爭土地應有部分1/7移
    轉登記予邱仕立；呂王市等5人則於101年12月31日以買賣為
    原因，將其等所繼承系爭土地應有部分各1/7（合計5/7）移
    轉登記予呂永炳；且兩造就呂雨亭所遺系爭土地，已於97年
    9月25日辦理繼承登記等情，為兩造所不爭。參以呂王市等5
    人於另案移轉登記事件審理時，提出系爭協議書之正本，並
    稱：呂雨亭於生前將系爭協議書正本交予配偶呂王市保管等
    語（見353號卷第80頁背面）；且被上訴人稱：兩造於97年
    間辦理系爭土地繼承登記前，已告知其餘繼承人伊有與呂雨
    亭簽訂系爭協議書等語（見本院卷第359頁）；及呂王市等5
    人係於另案移轉登記事件二審審理期間，將系爭土地應有部
    分5/7出售他人等情，參互以觀，足徵上訴人均明知其等對
    被上訴人負有移轉系爭土地所有權之義務，竟於辦理系爭土
    地繼承登記後，由呂健榮及呂王市等5人先後出賣、移轉登
    記系爭土地應有部分予他人，致無法履行所繼承呂雨亭之移
    轉系爭土地予被上訴人之義務，而陷於給付不能，尚難謂其
    等不可歸責。又本件於93年發生繼承時所適用之修正前民法
    第1153條第1項固規定：繼承人對於被繼承人之債務，負連
    帶責任，然依民法第1171條第1項「遺產分割後，其未清償
    之被繼承人之債務，移歸一定之人承受，或劃歸各繼承人分
    擔，如經債權人同意者，各繼承人免除連帶責任」規定，是
    就未清償之被繼承人之債務，分別劃歸各繼承人分擔如經債
    權人同意者，各繼承人免除連帶責任。本件兩造均為呂雨亭
    之繼承人，於97年9月25日辦理系爭土地繼承登記時，係登
    記兩造之應有部分各1/7，此有卷附97年淡地登字第166630
    號登記申請書相關資料為證（見本院卷第249至294頁），則
    被上訴人既已同意將所繼承系爭土地分割登記為兩造分別共
    有，應有部分各1/7，堪認其已同意系爭協議書未清償之呂
    雨亭移轉登記債務，除其自己分配應有部分1/7外，其餘劃
    歸各繼承人分擔移轉應有部分1/7，而同意免除上訴人6人所
    負「連帶」移轉清償責任甚明。準此，被上訴人就上訴人各
    自出售系爭土地應有部分1/7，致其無法取得系爭土地應有
    部分6/7（計算式：1－被上訴人已繼承取得系爭土地應有部
    分1/7）所受之損害，依民法第226條第1項規定，應得請求
    上訴人就各自出售致給付不能，按各自應有部分1/7比例負
    債務不履行損害賠償責任。是其先位（含追加）請求上訴人
    全體就呂健榮及呂王市等5人分別出售系爭土地應有部分1/7
    及5/7之給付不能行為，應負連帶給付責任，即不足取，而
    應各自按1/7比例分擔其賠償責任。再者，兩造將所繼承之
    公同共有系爭土地，處分變更為分別共有之登記，即屬遺產
    分割行為，上訴人抗辯兩造並未分割遺產，伊亦未同意云云
    ，自不足採。
　⒉呂王市等5人固抗辯：系爭協議書係於84年11月17日簽訂，應
    於次日起算15年請求權時效，已於99年間屆滿，被上訴人竟
    遲於107年10月22日始提起本件訴訟，依民法第125條規定，
    其請求權已罹時效而消滅等語。按「請求權，因15年間不行
    使而消滅」、「消滅時效，自請求權可行使時起算」、「消
    滅時效，因左列事由而中斷：…三、起訴」、「時效中斷者
    ，自中斷之事由終止時，重行起算。因起訴而中斷之時效，
    自受確定判決時，重行起算」，民法第125條前段、第128條
    前段、第129條第1項第3款、第137條第1項、第2項分別定有
    明文。次按損害賠償之債，性質上為原債權之延長、變形，
    與原債權具有同一性，其請求權之消滅時效，應自原債權之
    請求權可行使時起算。所謂請求權可行使時，係指權利人得
    行使請求權之狀態，其行使請求權無法律上之障礙，不包括
    事實上之障礙在內，最高法院106年度台再字第47號判決意
    旨參照。查被上訴人前對呂王市等5人提起另案移轉登記事
    件，經本院102年度重上更一字第83號民事判決判命呂王市
    等5人應將系爭土地應有部分各1/7移轉登記予被上訴人，呂
    王市等5人不服提起上訴後，最高法院以103年度台上字第82
    號民事裁定駁回上訴確定，已如前述。被上訴人之原移轉登
    記請求權嗣因可歸責呂王市等5人事由致給付不能，因而變
    形成為本件債務不履行損害賠償之債，依上說明，本件損害
    賠償請求權之消滅時效，應自原移轉登記請求權可行使時，
    即上訴人與呂雨亭簽訂系爭協議書之翌日（84年11月18日）
    起算。又上訴人係於99年8月18日對呂王市等5人提起另案移
    轉登記事件之訴，此有民事起訴狀上收文戳在卷可考（見17
    5號卷第5頁），依民法第129條第1項第3款、第137條第1項
    、第2項規定，被上訴人就上開債權之請求權時效，已因對
    呂王市等5人起訴而中斷，且自另案移轉登記事件確定即103
    年1月15日（最高法院駁回上訴)時重行起算，而被上訴人係
    於107年10月22日提起本件訴訟（見原審調字卷第4頁），上
    訴人亦稱系爭協議書之請求權時效為15年等語（見本院卷第
    345、347頁），則上訴人抗辯本件請求權已罹於時效而消滅
    云云，自不足採。
　⒊按民法第226條第1項規定債務人嗣後不能所負之損害賠償責
    任，係採取完全賠償之原則，且屬「履行利益」之損害賠償
    責任，該損害賠償之目的在於填補債權人因之所生之損害，
    其應回復者並非「原有狀態」，而係「應有狀態」，應將損
    害事故發生後之變動狀況考慮在內。故給付標的物之價格當
    以債務人應為給付之時為準，債權人請求賠償時，債務人即
    有給付之義務，算定標的物價格時，應以起訴時之市價為準
    ，債權人於起訴前已曾為請求者，以請求時之市價為準，此
    觀同法第213條第1項及第216條規定自明（最高法院92年度
    台上字第829號民事判決意旨參照）。查被上訴人於原審提
    出民事準備㈢暨變更聲明㈠狀，追加請求上訴人負債務不履行
    損害賠償責任，而上開書狀送達呂王市等5人即108年12月時
    之系爭土地每坪交易價格為5萬3,500元等情，有上開書狀、
    送達回執，及原審委請吳元興建築師事務所鑑定系爭土地之
    客觀交易價值，該事務所製作之估價報告書（下稱系爭估價
    報告）等存卷可查（見原審訴字卷第255至262、286至295頁
    ，系爭估價報告另置卷外），而系爭土地之登記面積為223.
    35平方公尺（約67.56坪，見原審訴字卷第440頁之土地登記
    謄本），堪認上訴人各自移轉登記所繼承應有部分1/7予邱
    仕立、呂永炳，對被上訴人造成之損害額各為51萬6,351元
    （計算式：67.56坪×5萬3,500元/坪×6/7÷6，元以下四捨五
    入）。又被上訴人追加主張呂健榮出售應有部分1/7予邱仕
    立部分，對其造成之損害額為51萬6,264元（見本院卷第125
    頁），所主張之上開金額低於本院認定之上開數額，自應准
    許。準此，被上訴人本訴得請求呂王市等5人各賠償51萬6,3
    51元，及追加請求呂健榮賠償51萬6,264元，逾此部分之連
    帶給付請求，則屬無據。
　⒋上訴人另抗辯：系爭協議書記載呂雨亭願將系爭土地給與被
    上訴人為「長孫業」等語，屬為履行道德上義務而為之贈與
    ，縱伊將系爭土地應有部分出售他人，依民法第409條規定
    ，被上訴人僅得請求賠償呂雨亭贈與時贈與物（即系爭土地
    ）之價額，不得請求遲延利息或其他不履行之損害賠償等語
    。然查，系爭協議書既記載：呂雨亭願將系爭土地給予被上
    訴人為長孫業，顯見系爭土地應為「被上訴人之祖父」所有
    ，僅借名登記在呂雨亭名下，是呂雨亭與被上訴人約定將系
    爭土地移轉予被上訴人，應屬約定移轉借名登記土地之無名
    契約性質，而非呂雨亭將其所有之物贈與被上訴人之法律關
    係，自無民法第409條贈與規定之適用。上訴人此節抗辯，
    即不足採。
　㈢呂王市等5人所為抵銷之抗辯，為無理由：
　⒈查呂雨亭曾於79年2月21日與施秋冬2人簽訂系爭合資契約，
    約定共同購買系爭淡水土地，並借名登記在施秋冬名下；呂
    雨亭於93年1月25日死亡後，其就系爭淡水土地之權利應由
    兩造共同繼承；施秋冬於101年間出售系爭淡水土地，得款6
    00萬元，依系爭合資契約之約定，呂雨亭可分得其中1/3即
    系爭價金200萬元；嗣施秋冬將系爭價金給付予被上訴人等
    情，為兩造所不爭。上訴人固主張：呂雨亭依系爭合資契約
    得受領系爭價金之債權應由兩造繼承，被上訴人竟單獨向施
    秋冬受領系爭價金，就超出其應繼分1/7部分，應返還予呂
    雨亭之其餘繼承人各28萬5,714元（計算式：200萬元÷7，元
    以下四捨五入），故伊等對被上訴人有民法第177條（享有
    無因管理所得利益）、第179條（不當得利）或第184條（侵
    權行為損害賠償）之請求權，主張以上開債權抵銷被上訴人
    之請求等語。
  ⒉然「按依債務本旨，向債權人或其他有受領權人為清償，經
    其受領者，債之關係消滅。持有債權人簽名之收據者，視為
    有受領權人。但債務人已知或因過失而不知其無權受領者，
    不在此限」，民法第309條定有明文。次按繼承人共同出賣
    公同共有之遺產，其所取得之價金債權，仍為公同共有，並
    非連帶債權。而公同共有人之一人或數人受領公同共有債權
    之清償，除得全體公同共有人之同意外，應共同為之，無單
    獨受領之權；公同共有之債權為一個權利，其債務人僅得向
    公同共有人全體清償始生消滅債務之效力，最高法院74年度
    台上字第748號、69年度台上字第1364號判決意旨足資參照
    。查施秋冬2人於呂雨亭死亡後，將其等與呂雨亭3人合資購
    買之系爭淡水土地出售價款，所得利潤之1/3本應分配給付
    予呂雨亭之全體繼承人。又系爭價金既屬兩造公同共有之債
    權，施秋冬應將系爭價金交付予兩造全體，始生清償效力，
    而上訴人並未同意由被上訴人代表受領施秋冬所為給付，被
    上訴人亦自承：本件並非因繼承，而係基於伊與施秋冬間之
    協議，由伊給付系爭淡水土地相關稅捐，施秋冬才給付系爭
    價金予伊，伊未通知上訴人分擔系爭土地相關稅捐等語（見
    本院卷第387頁），依上開說明，尚難認施秋冬已履行系爭
    合資契約分配系爭價金予呂雨亭全體繼承人之義務。準此，
    施秋冬將系爭價金任意對被上訴人清償，不符系爭合資契約
    債之本旨，對呂雨亭之繼承人全體尚不生清償效力，是呂王
    市等5人對施秋冬之系爭價金債權仍存在，其等並未受有損
    害；且被上訴人係為自己受領系爭價金，並無為上訴人管理
    事務之事實，亦無為呂王市等5人管理事務之意思，呂王市
    等5人無從對被上訴人主張享有無因管理所得之利益，則上
    訴人以不存在之民法第177條（享有無因管理所得利益）、
    第179條（不當得利）或第184條（侵權行為損害賠償）債權
    ，主張抵銷被上訴人之請求，即屬無據。
　㈣按給付無確定期限者，債務人於債權人得請求給付時，經其
    催告而未為給付，自受催告時起，負遲延責任。其經債權人
    起訴而送達訴狀，與催告有同一之效力；又遲延之債務，以
    支付金錢為標的者，債權人得請求依法定利率計算之遲延利
    息；應付利息之債務，其利率未經約定，亦無法律可據者，
    週年利率為百分之五，此觀民法第229條第2項、第233條第1
     項前段、第203條規定甚明，被上訴人自得據此規定，請求
    加付法定遲延利息。被上訴人於原審請求呂王市等5人給付
    民事準備㈥暨變更聲明請求㈢狀變更追加後之聲明（見原審卷
    第354頁）及自該狀送達翌日起至清償日止，按年息5％計算
    之利息，但未提出上開書狀之送達回執，僅得以被上訴人提
    出上開書狀後之首次言詞辯論期日即109年11月24日（見原
    審訴字卷第413頁），認定上開書狀送達呂王市等5人之時間
    ，則被上訴人自得請求呂王市等5人給付自109年11月25日起
    算之法定遲延利息。又被上訴人於二審審理時，以民事答辯
    ㈠暨追加聲明狀追加呂健榮移轉應有部分1/7部分請求給付51
    萬6,264元（見本院卷第131、133頁），而上開書狀係於同
    年8月16日公示送達呂健榮，依法經20日而於同年9月5日發
    生送達效力，此有本院公示送達公告存卷可查（見本院卷第
    169頁），則其請求呂健榮自110年9月6日起算法定遲延利息
    ，並無不合。
五、綜上所述，被上訴人本訴依民法繼承、第226條第1項規定，
    先位請求呂王市等5人各給付51萬6,351元，及均自109年11
    月25日起至清償日止，按年息5％之利息部分，為有理由，應
    予准許；逾此部分及連帶給付之請求，為無理由，應予駁回
    。原審就超過上開應准許部分，為上訴人敗訴之判決，尚有
    未洽，上訴意旨指摘原判決關此部分不當，聲明廢棄改判，
    為有理由，爰由本院廢棄改判如主文第2項所示。至原審就
    上開應予准許部分，為上訴人敗訴之判決，並為准、免假執
    行之宣告，核無違誤，上訴意旨指摘原判決該部分不當，求
    予廢棄改判，為無理由，應駁回其此部分之上訴。另被上訴
    人於本院追加先位請求呂健榮給付51萬6,264元，及自110年
    9月6日起至清償日止，按年息按5％之利息部分，為有理由，
    應予准許；逾此部分之連帶給付請求，為無理由，應予駁回
    ，爰判決如主文第4項、第5項所示。又被上訴人依民法繼承
    關係、第226條第1項規定，所為先位聲明及於二審追加先位
    聲明之請求既有理由，本院尚無就其備位聲明主張之法律關
    係為裁判之必要，併此敘明。
六、本件事證已臻明確，兩造其餘之攻擊或防禦方法及所用之證
    據，經本院斟酌後，認為均不足以影響本判決之結果，爰不
    逐一論列，併此敘明。
七、據上論結，本件上訴人之上訴為一部有理由，一部無理由，
    被上訴人追加之訴為一部有理由，一部無理由，依民事訴訟
    法第463條、第385條第1項前段、第450條、第449條第1項、
    第79條、第85條第1項，判決如主文。
中　　華　　民　　國　　110 　年　　12　　月　　8 　　日
                  民事第十六庭  
                        審判長法  官  朱耀平
                              法  官  呂明坤
                              法  官  羅立德
正本係照原本作成。
被上訴人不得上訴。
上訴人合併上訴利益額逾新臺幣150萬元，如不服本判決，應於
收受送達後20日內向本院提出上訴書狀，其未表明上訴理由者，
應於提出上訴後20日內向本院補提理由書狀（均須按他造當事人
之人數附繕本）上訴時應提出委任律師或具有律師資格之人之委
任狀；委任有律師資格者，另應附具律師資格證書及釋明委任人
與受任人有民事訴訟法第466條之1第1項但書或第2項所定關係之
釋明文書影本。如委任律師提起上訴者，應一併繳納上訴審裁判
費。
中　　華　　民　　國　　110 　年　　12　　月　　10　　日
　　　　　　　　    　　　　　書記官  葉蕙心